---
title: "Динамика и структура внешней торговли"
subtitle: "Ежемесячный выпуск"
date: last-modified
format:
  html:
    toc: true
    toc-title: ""
    toc-depth: 2
    toc-location: left
    code-fold: true
    fig-align: center
    include-in-header:
      - text: |
          <link rel="preconnect" href="https://fonts.googleapis.com">
          <link rel="preconnect" href="https://fonts.gstatic.com" crossorigin>
          <link href="https://fonts.googleapis.com/css2?family=Source+Sans+Pro:wght@400;600;700&display=swap" rel="stylesheet">
          <style>
            body, .quarto-title-banner, main#quarto-document-content {
              font-family: "Source Sans Pro", sans-serif;
            }
          </style>
---

```{r}
#| include: false
knitr::opts_chunk$set(
  echo = FALSE,
  message = FALSE,
  warning = FALSE,
  fig.width = 11,
  fig.height = 7
)

library(tidyverse)
library(duckdb)
library(arrow)
library(forecast)
library(plotly)
library(ggbreak)
library(stringi)
library(showtext)
library(sysfonts)
font_add_google("Source Sans 3", "ssp")   # в showtextdb нет "Source Sans Pro"
showtext_auto()

mgimo_colors <- c(
  primary    = "#003d7a",    # МГИМО синий основной
  secondary  = "#e74c3c",    # Красный акцент
  accent1    = "#27ae60",    # Зелёный для позитива
  accent2    = "#3498db",    # Голубой
  accent3    = "#f39c12",    # Оранжевый
  text       = "#2c3e50",    # Тёмный серо-голубой
  light_bg   = "#f8f9fa"     # Светлый фон
)

country_colors <- c(
  "Китай"    = "#D73027",  # красный (флаг)
  "Индия"    = "#F4A261",  # шафрановый (верхняя полоса флага)
  "Япония"   = "#CC79A7",  # приглушённый малиновый вместо красного
  "Турция"   = "#7B3294",  # бордово-фиолетовый, а не ещё один красный
  "Венгрия"  = "#1B9E77",  # зелёный (флаг)
  "Словакия" = "#377EB8",  # синий (флаг)
  "Прочие"   = "grey80"   # серый
)

site_bg <- mgimo_colors[["light_bg"]]

theme_groups <- function() {
  theme_minimal(base_size = 18, base_family = 'ssp') +
    theme(
      panel.grid.minor = element_blank(),
      panel.grid.major.y = element_blank(),
      legend.position = "none",
      panel.background = element_rect(fill = site_bg, colour = NA),
      plot.background = element_rect(fill = site_bg, colour = NA),
      panel.border = element_rect(colour = NA, fill = NA),
      axis.title.x = element_text(size = 16, color = 'grey40', family = 'ssp')
    )
}

# ggbreak вшивает panel.background и сетку в #FFFFFF поверх темы
patch_ggbreak_svg <- function(path, bg = site_bg) {
  bg <- toupper(bg)
  svg <- readLines(path, warn = FALSE, encoding = "UTF-8")
  svg <- gsub("#FFFFFF", bg, svg, fixed = TRUE)
  svg <- gsub("#EBEBEB", bg, svg, fixed = TRUE)
  svg <- gsub(
    'font-family: "[^"]+"',
    'font-family: "Source Sans Pro"',
    svg,
    perl = TRUE
  )
  writeLines(svg, path, useBytes = TRUE)
}

fix_stacked_area_hover <- function(p, data,
                                   x = "Year", y = "Value", fill = "Category",
                                   facet = NULL,
                                   date_format = "%Y-%m") {
  `%||%` <- function(a, b) if (is.null(a)) b else a

  # ggplotly(Date): trace$x в днях с 1970-01-01; POSIXt — иногда в сек/мс
  as_trace_time <- function(d, xs) {
    xs <- xs[is.finite(xs)]
    if (inherits(d, "POSIXt")) {
      num <- as.numeric(d)
      if (length(xs) && max(abs(xs)) > 1e10) num * 1000 else num
    } else if (inherits(d, "Date")) {
      as.numeric(d)
    } else {
      as.numeric(d)
    }
  }

  facet_map <- list()
  if (!is.null(facet)) {
    ann <- p$x$layout$annotations %||% list()
    panels <- vapply(ann, function(a) a$text %||% "", character(1))
    panels <- panels[nzchar(panels) & !panels %in% c(x, y)]
    for (i in seq_along(panels)) {
      facet_map[[paste0("x", if (i > 1) i else "")]] <- panels[i]
    }
  }

  for (i in seq_along(p$x$data)) {
    tr <- p$x$data[[i]]
    nm <- tr$name %||% ""
    if (!nzchar(nm)) next

    sub <- data[data[[fill]] == nm, , drop = FALSE]
    if (!is.null(facet)) {
      panel <- facet_map[[tr$xaxis %||% "x"]]
      if (!is.null(panel)) sub <- sub[sub[[facet]] == panel, , drop = FALSE]
    }
    if (!nrow(sub)) next

    xs <- tr$x
    is_date <- inherits(sub[[x]], "Date") || inherits(sub[[x]], "POSIXt")
    x_match <- as_trace_time(sub[[x]], xs)

    if (is_date) {
      labels <- character(length(xs))
      vals <- numeric(length(xs))
      for (k in seq_along(xs)) {
        j <- which.min(abs(x_match - xs[k]))
        labels[k] <- format(sub[[x]][j], date_format)
        vals[k] <- sub[[y]][j]
      }
      p$x$data[[i]]$customdata <- cbind(labels, vals)
      p$x$data[[i]]$hovertemplate <- paste0(
        "<b>", nm, "</b><br>",
        "Дата: %{customdata[0]}<br>",
        "Экспорт, млн т: %{customdata[1]:.2f}",
        "<extra></extra>"
      )
    } else {
      vals <- vapply(xs, function(xv) {
        row <- sub[abs(sub[[x]] - xv) < 0.01, , drop = FALSE]
        if (!nrow(row)) NA_real_ else row[[y]][1]
      }, numeric(1))
      p$x$data[[i]]$customdata <- vals
      p$x$data[[i]]$hovertemplate <- paste0(
        "<b>", nm, "</b><br>",
        "Year: %{x:.0f}<br>",
        "Value: %{customdata:.2f}",
        "<extra></extra>"
      )
    }

    p$x$data[[i]]$text <- NULL
  }

  p
}

# Интерактивные графики

bulletin_fo <- arrow::read_parquet('data/bulletin_fo.parquet')
tab_stoim_oil <- arrow::read_parquet('data/tab_stoim_oil.parquet')
df_groups <- arrow::read_parquet('data/df_groups.parquet')
data_oilgas <- arrow::read_parquet('data/data_oilgas.parquet')
bulletin_headline <- arrow::read_parquet('data/bulletin_headline.parquet')

names_4 <-
  read_parquet('data/hs4_labels.parquet') %>%
  select(TNVED4 = hs4,
         TNVED4_string = name_ru_short)

pl_fizob <- 
  bulletin_fo %>%
  mutate(  STRANA = case_when(
           STRANA == 'CN' ~ 'Китай',
           STRANA == 'TR' ~ 'Турция',
           STRANA == 'IN' ~ 'Индия',
           STRANA == 'OTHER' ~ 'Прочие'
         ) %>% factor(
           levels = c(
             'Китай',
             'Индия',
             'Турция',
             'Прочие'
           )
         )
  ) %>%
  mutate(
    fizob = 100* round(fizob, 3)
  ) %>%
  rename(
    Дата = PERIOD,
    Направление = NAPR,
    `Изменение физобъёма, %` =  fizob
  ) %>%
  ggplot(aes(x = Дата,
             y = `Изменение физобъёма, %`,
             color = Направление)
  ) +
  geom_hline(yintercept = 0,
             linetype = 'dashed',
             color = 'grey50',
             linewidth = 0.3) +
  geom_line() +
  facet_wrap(~STRANA, scales = 'free',
             labeller = as_labeller(\(x) paste0("<b>", x, "</b>"))
             ) +
  scale_y_continuous(labels = scales::percent_format(accuracy = 1, scale = 1, style_positive = 'plus'),
                     expand = c(0, 0)) +
  scale_x_date(date_breaks = "1 years", date_labels = "%Y",
               expand = c(0.01, 0.01)) +
  scale_color_manual(
    values =  c(mgimo_colors[["primary"]], mgimo_colors[['secondary']]),
    breaks = c('ИМ', 'ЭК')
  ) +
  labs(
    x = NULL,
    y = NULL,
    color = NULL #'Направление'
  ) +
  theme_classic(base_size = 13, base_family = "Source Sans Pro") +
  coord_cartesian(clip = 'off') +
  theme(
    legend.position = "bottom",
    legend.key.width = unit(1.1, "cm"),
    strip.background = element_blank(),
    axis.text.x = element_text(size = 10),
    panel.spacing.y = unit(3, "cm"),
    panel.spacing.x = unit(3, 'cm'),
    panel.background = element_rect(fill = 'transparent'),
    plot.background = element_rect(fill = 'transparent'),
    legend.background = element_rect(fill = 'transparent'),
  )

#-----------------------
# Рисунок по нефтегазовому и ненефтегазовому экспорту
#-----------------------

pl_oil_nonoil <- 
  tab_stoim_oil %>%
  mutate(  STRANA = case_when(
           STRANA == 'CN' ~ 'Китай',
           STRANA == 'TR' ~ 'Турция',
           STRANA == 'IN' ~ 'Индия',
           STRANA == 'OTHER' ~ 'Прочие'
         ) %>% factor(
           levels = c(
             'Китай',
             'Индия',
             'Турция',
             'Прочие'
           )
         ),
         STOIM = round(STOIM, 3)
  ) %>%
  rename(
    Дата = PERIOD,
    Тип = type,
    `Экспорт, млрд долл.` =  STOIM
  ) %>%
  ggplot(aes(x = Дата,
             y = `Экспорт, млрд долл.`,
             color = Тип)
  ) +
  geom_hline(yintercept = 0,
             linetype = 'dashed',
             color = 'grey50',
             linewidth = 0.3) +
  geom_line() +
  facet_wrap(~STRANA, scales = 'free',
             labeller = as_labeller(\(x) paste0("<b>", x, "</b>"))
             ) +
  scale_y_continuous(expand = c(0, 0)) +
  scale_x_date(date_breaks = "1 years", date_labels = "%Y",
               expand = c(0.01, 0.01)) +
  scale_color_manual(
    values =  c(mgimo_colors[["accent1"]], mgimo_colors[['accent3']]),
    breaks = c('Кроме нефти и газа', 'Нефтегазовый')
  ) +
  labs(
    x = NULL,
    y = NULL,
    color = NULL #'Направление'
  ) +
  theme_classic(base_size = 13, base_family = "Source Sans Pro") +
  coord_cartesian(clip = 'off') +
  theme(
    legend.position = "bottom",
    legend.key.width = unit(1.1, "cm"),
    strip.background = element_blank(),
    axis.text.x = element_text(size = 10),
    panel.spacing.y = unit(3, "cm"),
    panel.spacing.x = unit(3, 'cm'),
    panel.background = element_rect(fill = 'transparent', color = 'transparent'),
    plot.background = element_rect(fill = 'transparent', color = 'transparent'),
    legend.background = element_rect(fill = 'transparent',color = 'transparent')
  )

# Рисунок нефтегаз по странам:

pl_oilgas <- 
  data_oilgas %>%
  ggplot(aes(x = PERIOD, y = NETTO, fill = STRANA)) +
  geom_area(position = 'stack') +
  facet_wrap(~good, scales = 'free',
             labeller = as_labeller(\(x) paste0("<b>", x, "</b>"))
             ) +
  theme_classic(base_size = 13, base_family = "Source Sans Pro") +
  coord_cartesian(clip = 'off') +
  scale_x_date(expand = expansion(mult = 0)) +
  scale_y_continuous(expand = expansion(mult = 0)) +
  theme(
    legend.position = "bottom",
    legend.key.width = unit(1.1, "cm"),
    strip.background = element_blank(),
    strip.text = element_text(face = "bold"),
    axis.text.x = element_text(size = 10),
    #panel.spacing.y = unit(0.5, "cm"),
    panel.spacing.x = unit(1.0, 'cm'),
    legend.title = element_blank(),
    panel.background = element_rect(fill = 'transparent', color = 'transparent'),
    plot.background = element_rect(fill = 'transparent', color = 'transparent'),
    legend.background = element_rect(fill = 'transparent',color = 'transparent')
  ) +
  scale_fill_manual(
    values = c(
      country_colors[['Китай']],
      country_colors[['Турция']],
      country_colors[['Индия']],
      country_colors[['Япония']],
      country_colors[['Венгрия']],
      country_colors[['Словакия']],
      country_colors[['Прочие']]
    ),
    breaks = c(
        'Китай',
        'Индия',
        'Турция',
        'Япония',
        'Венгрия',
        'Словакия',
        'Прочие'
      )
    ) +
  labs(x = NULL,
       y = NULL
       )

#-----------------------
```

```{r}
#| include: false
hl_latest <- max(bulletin_headline$PERIOD)
hl_month  <- stri_datetime_format(hl_latest, format = "LLLL yyyy", locale = "ru")
hl_exp <- bulletin_headline %>% filter(PERIOD == hl_latest, NAPR == "ЭК")
hl_imp <- bulletin_headline %>% filter(PERIOD == hl_latest, NAPR == "ИМ")

fmt_num <- function(x, d = 1) sub("\\.", ",", formatC(x, format = "f", digits = d))
fmt_pct <- function(x) paste0(if (x >= 0) "+" else "−", fmt_num(abs(100 * x)), "%")

# Динамика в цвете нашей палитры: плюс — зелёный, минус — красный.
fmt_pct_col <- function(x) {
  if (is.na(x)) return("н/д")
  col <- if (x >= 0) mgimo_colors[["accent1"]] else mgimo_colors[["secondary"]]
  sprintf('<span style="color:%s;font-weight:600">%s</span>', col, fmt_pct(x))
}
```

## Главное за `r hl_month`

- **Наблюдаемый экспорт**[^hl] — **`r fmt_num(hl_exp$stoim_bn)` млрд \$** (`r fmt_pct_col(hl_exp$stoim_mom)` м/м); индекс физического объёма `r fmt_pct_col(hl_exp$fo_yoy)` г/г.
- **Импорт** — **`r fmt_num(hl_imp$stoim_bn)` млрд \$** (`r fmt_pct_col(hl_imp$stoim_mom)` м/м); индекс физического объёма `r fmt_pct_col(hl_imp$fo_yoy)` г/г.

[^hl]: Стоимость — по всем странам, охваченным базой (национальные источники и Comtrade), с учётом nowcast-оценок: в `r hl_month` прогноз даёт около `r round(100 * hl_exp$nowcast_share)`% стоимости экспорта и `r round(100 * hl_imp$nowcast_share)`% импорта. Индекс физического объёма — изменение год к году по основным партнёрам (Китай, Индия, Турция), взвешенное по их товарообороту и только по фактическим данным (см. график ниже). Это наблюдаемая торговля, а не официальные итоги.

## 1. Физические объёмы внешней торговли

::: {.chart-lead}
Изменение физобъёма по основным партнёрам, **% год к году**
:::

```{r}
#| fig-cap: "Изменение физических объёмов торговли по странам-партнёрам, % г/г."
ggplotly(pl_fizob, dynamicTicks = FALSE) %>%
  layout(
    font = list(family = "Source Sans Pro", size = 13),
    legend = list(orientation = "h", x = 0.5, xanchor = "center", y = -0.06)
  )
```

**Главное:**

- Физический объём торговли с Турцией продолжил сокращаться. Отрицательная динамика наблюдается с ноября 2023 г.
- За `r stri_datetime_format(max(bulletin_fo$PERIOD), format = "LLLL yyyy", locale = "ru")` физобъём экспорта в Индию снизился на 12.5%. Основная причина - снижение поставок нефти и нефтепродуктов. 
- Физобъём импорт из Китая за год увеличился на +12%, а экспорт лишь на +2%.

## 2. Экспорт: нефть и газ vs прочие товары

::: {.chart-lead}
Стоимость экспорта: **нефтегазовый и ненефтегазовый** сегменты, **млрд $**
:::

```{r}
#| fig-cap: "Экспорт в стоимостном выражении (млрд $): нефтегазовый сегмент и прочие товары."
ggplotly(pl_oil_nonoil, dynamicTicks = FALSE) %>%
  layout(
    font = list(family = "Source Sans Pro", size = 13),
    legend = list(orientation = "h", x = 0.5, xanchor = "center", y = -0.06)
  )
```

**Главное**

- На месячном уровне **объёмы экспорта (в денежном выражении) с начала года выорсли** по многим направлениями.
- С начала года экспорт нефти и нефтепродкутов в **Китай** и **Индию** значительно вырос.
- **Главный вопрос**: вернётся ли в 2026 г. объём экспорта неффтепродуктов к уровням 2024 г.?

### 2.1 Экспорт нефти и прородного газа

::: {.chart-lead}
Экспорт **нефти, нефтепродуктов и природного газа** в натуральном выражении, **млн т**
:::

```{r}
#| fig-cap: "Экспорт нефти, нефтепродектов и природного газа в натуральном выражении, млн т"

ggplotly(pl_oilgas, dynamicTicks = F) %>%
  fix_stacked_area_hover(data_oilgas,
  x = "PERIOD", y = "NETTO", fill = "STRANA") %>%
  layout(
    font = list(family = "Source Sans Pro", size = 13),
    legend = list(
      title = list(text = ""),
      orientation = "h",
      x = 0.5,
      xanchor = "center",
      y = -0.1,
      yanchor = "top",
      entrywidth = 0.24,
      entrywidthmode = "fraction"
    )
  )

```

## 3. Экспорт товаров по товарным группам 

::: {.chart-lead}
Топ-20 товарных групп **экспорта** по изменению стоимости за последние 12 месяцев, млрд $.
:::

```{r}
#| fig-cap: "Топ-20 товарных позиций экспорта по изменению стоимости за 12 месяцев. Зелёный сегмент — рост, красный — снижение."
#| fig-width: 10
#| fig-height: 8

plot_export <- df_groups %>%
  left_join(names_4, by = "TNVED4") %>%
  filter(NAPR == "ЭК") %>%
  mutate(
    STOIM_diff_abs = abs(STOIM_diff),
    type = if_else(STOIM_diff > 0, "positive", "negative"),
    position_label = (STOIM_last12 + STOIM_year_before) / 2,
    label = if_else(STOIM_diff > 0, paste0("+", round(STOIM_diff, 1)), paste0(round(STOIM_diff, 1)))
  ) %>%
  arrange(-STOIM_diff_abs) %>%
  head(20) %>%
  mutate(TNVED4_string = fct_reorder(TNVED4_string, STOIM_last12)) %>%
  ggplot(aes(color = type)) +
  geom_segment(aes(x = STOIM_year_before, xend = STOIM_last12, y = TNVED4_string, yend = TNVED4_string)) +
  geom_point(aes(x = STOIM_last12, y = TNVED4_string), fill = site_bg, shape = 21) +
  scale_color_manual(
    values = c(mgimo_colors[["accent1"]], mgimo_colors[["secondary"]]),
    breaks = c("positive", "negative")
  ) +
  geom_text(
    aes(x = position_label, y = TNVED4_string, label = label),
    nudge_y = 0.41,
    size = 5) +
  scale_x_break(c(38, 98)) +
  coord_cartesian(clip = "off") +
  geom_vline(xintercept = c(39.5, 97.5), color = "grey50", linetype = "solid", linewidth = 1.7) +
  theme_groups() +
  labs(y = NULL, x = "млрд долл.")

fig_dir <- knitr::opts_chunk$get("fig.path")
dir.create(fig_dir, recursive = TRUE, showWarnings = FALSE)
fig_export <- file.path(fig_dir, "groups-export.svg")
ggsave(fig_export, plot = plot_export, width = 10, height = 8, device = svglite::svglite, bg = site_bg)
patch_ggbreak_svg(fig_export)
knitr::include_graphics(fig_export)
```

## 4. Импорт товаров по товарным группам

::: {.chart-lead}
Топ-20 товарных групп **импорта** по изменению стоимости за последние 12 месяцев, млрд $
:::

```{r}
#| fig-cap: "Топ-20 товарных позиций импорта по изменению стоимости за 12 месяцев. Зелёный сегмент — рост, красный — снижение."
#| fig-width: 10
#| fig-height: 8

plot_import <- df_groups %>%
  left_join(names_4, by = "TNVED4") %>%
  filter(NAPR == "ИМ") %>%
  mutate(
    STOIM_diff_abs = abs(STOIM_diff),
    type = if_else(STOIM_diff > 0, "positive", "negative"),
    position_label = (STOIM_last12 + STOIM_year_before) / 2,
    label = if_else(STOIM_diff > 0, paste0("+", round(STOIM_diff, 1)), paste0(round(STOIM_diff, 1)))
  ) %>%
  arrange(-STOIM_diff_abs) %>%
  head(20) %>%
  mutate(TNVED4_string = fct_reorder(TNVED4_string, STOIM_last12)) %>%
  ggplot(aes(color = type)) +
  geom_segment(aes(x = STOIM_year_before, xend = STOIM_last12, y = TNVED4_string, yend = TNVED4_string)) +
  geom_point(aes(x = STOIM_last12, y = TNVED4_string), fill = site_bg, shape = 21) +
  scale_color_manual(
    values = c(mgimo_colors[["accent1"]], mgimo_colors[["secondary"]]),
    breaks = c("positive", "negative")
  ) +
  geom_text(aes(x = position_label, y = TNVED4_string, label = label),
            nudge_y = 0.41,
            size = 5) +
  coord_cartesian(clip = "off") +
  theme_groups() +
  labs(y = NULL, x = "млрд долл.")

fig_dir <- knitr::opts_chunk$get("fig.path")
dir.create(fig_dir, recursive = TRUE, showWarnings = FALSE)
fig_import <- file.path(fig_dir, "groups-import.svg")
ggsave(fig_import, plot = plot_import, width = 10, height = 8, device = svglite::svglite, bg = site_bg)
patch_ggbreak_svg(fig_import)
knitr::include_graphics(fig_import)
```