---
title: "Бюллетень по внешней торговле"
subtitle: "Ежемесячный выпуск"
date: last-modified
params:
  fizob_total_path: "../data_processed/fizob_total.parquet"
---

```{r}
#| include: false
knitr::opts_chunk$set(
  echo = FALSE,
  message = FALSE,
  warning = FALSE,
  fig.width = 11,
  fig.height = 6
)
```

## Обзор текущего периода

Последнее обновление: **`r format(Sys.Date(), '%d.%m.%Y')`**

Этот бюллетень содержит анализ индексов физических объёмов по экспорту и импорту Российской Федерации. Мы отслеживаем динамику основных торговых партнёров (Китай, Индия, Турция) и общие тенденции по всем странам.

::: {.callout-note}
## Методология

Все показатели рассчитаны на основе приведённых к единой классификации данных из национальных и международных источников. **Индексы физических объёмов** показывают реальные объёмы грузов (тонны, штуки и т.д.), нормированные относительно базового периода (= 100 или 1.00). Данные по ТН ВЭД 2 знака агрегированы по среднему значению.

При наличии лагов официальной статистики используются прогнозные значения (Nowcast), отмеченные в источнике.
:::

```{r}
#| label: load-data
source("bulletin_plots.R")

# Используем fizob_total.parquet — наиболее актуальный источник
fizob_path <- params$fizob_total_path

if (!file.exists(fizob_path)) {
  stop("Файл не найден: ", fizob_path, "\n",
       "Проверьте, что fizob_total.parquet находится в data_processed/")
}

# Читаем и агрегируем данные
agg <- read_fizob_total_parquet(fizob_path)

napr_export <- "ЭК"
napr_import <- "ИМ"
```

## Экспорт товаров

### Индексы физических объёмов

Графики ниже показывают, как меняются реальные объёмы экспорта по основным товарным группам (2-значные коды ТН ВЭД). Значение 1.0 соответствует среднему уровню в базовом периоде (2019 год).

```{r}
#| fig-cap: "Индексы физических объёмов, экспорт. По странам: Китай, Индия, Турция и агрегат по всем страна."
bulletin_hc(agg, napr_export, "экспорт")
```

**Интерпретация:**
- Линия выше 1.0 → объёмы растут относительно базы 2019 года
- Линия ниже 1.0 → объёмы снижаются
- Все страны (ALL) → взвешенный агрегат по всем торговым партнёрам

### Основные тренды на экспорт

- **Китай**: выступает крупнейшим импортёром российских товаров. Динамика индекса отражает сезонные колебания и макроэкономические факторы.
- **Индия**: растущий рынок, показывает волатильную, но в целом стабильную динамику.
- **Турция**: традиционный партнёр, выступает транзитным центром и конечным покупателем. Колебания могут быть связаны с переориентацией торговых потоков.
- **Агрегат (все страны)**: относительно сглаженная кривая, отражающая общую конъюнктуру.

## Импорт товаров

### Индексы физических объёмов

```{r}
#| fig-cap: "Индексы физических объёмов, импорт. По странам: Китай, Индия, Турция и агрегат по всем странам."
bulletin_hc(agg, napr_import, "импорт")
```

**Интерпретация:**
- Графики показывают динамику ввоза товаров из основных поставщиков
- Повышение индекса → увеличение реальных объёмов ввоза
- Снижение индекса → сокращение ввоза (может быть связано с ограничениями, переориентацией или спросом)

### Основные тренды на импорт

- **Китай**: доминирует в импорте промышленных и потребительских товаров. Флуктуации связаны с экономическими циклами и кадастральной политикой.
- **Индия**: традиционно поставляет фармацевтику и органическую химию. Дополнительный рост в последние месяцы.
- **Турция**: поставляет энергоносители, минералы и сельскохозяйственную продукцию. Стабильный партнёр.

::: {.callout-tip}
## Хотите более подробный анализ?
Если вам нужны данные по конкретным товарам, странам или периодам, вы можете получить доступ к интерактивным дашбордам в Apache Superset или заказать кастомный отчёт. Мы готовы адаптировать анализ под ваши задачи.
:::
