---
title: "Сравнение моделей nowcast"
subtitle: "Точность и скорость прогноза внешней торговли"
date: last-modified
lang: ru
format:
  html:
    theme:
      - cosmo
      - styles/mgimo.scss
    toc: true
    toc-title: ""
    toc-depth: 2
    toc-location: left
    code-fold: true
    fig-align: center
    include-in-header:
      - text: |
          <link rel="preconnect" href="https://fonts.googleapis.com">
          <link rel="preconnect" href="https://fonts.gstatic.com" crossorigin>
          <link href="https://fonts.googleapis.com/css2?family=Source+Sans+Pro:wght@400;600;700&display=swap" rel="stylesheet">
          <style>
            body, .quarto-title-banner, main#quarto-document-content {
              font-family: "Source Sans Pro", sans-serif;
            }
          </style>
---

```{r}
#| include: false

knitr::opts_chunk$set(
  echo = FALSE,
  warning = FALSE,
  message = FALSE,
  fig.width = 11,
  fig.height = 7
)

library(tidyverse)
library(plotly)
library(showtext)
library(sysfonts)
library(kableExtra)

font_add_google("Source Sans 3", "ssp")
showtext_auto()

mgimo_colors <- c(
  primary    = "#003d7a",
  secondary  = "#e74c3c",
  accent1    = "#27ae60",
  accent2    = "#3498db",
  accent3    = "#f39c12",
  text       = "#2c3e50",
  light_bg   = "#f8f9fa"
)

site_bg <- mgimo_colors[["light_bg"]]
exp_palette <- unname(mgimo_colors[c("primary", "secondary", "accent3", "accent1", "accent2")])

theme_groups <- function() {
  theme_minimal(base_size = 16, base_family = "ssp") +
    theme(
      panel.grid.minor = element_blank(),
      legend.position = "bottom",
      panel.background = element_rect(fill = site_bg, colour = NA),
      plot.background = element_rect(fill = site_bg, colour = NA),
      strip.background = element_blank(),
      axis.title.x = element_text(size = 13, color = "grey40", family = "ssp"),
      axis.title.y = element_text(size = 13, color = "grey40", family = "ssp")
    )
}

as_plotly <- function(p, tooltip = "text") {
  ggplotly(p, tooltip = tooltip) %>%
    layout(
      paper_bgcolor = site_bg,
      plot_bgcolor = site_bg,
      font = list(family = "Source Sans Pro", color = mgimo_colors[["text"]])
    ) %>%
    config(displayModeBar = FALSE)
}

metric_names <- c("Time_sec", "WMAE", "RMSE", "MAE")

parse_col <- function(nm) {
  if (tolower(nm) == "model") {
    return(NULL)
  }
  for (m in metric_names) {
    if (identical(nm, m)) {
      return(tibble(column = nm, metric = m, experiment = NA_character_))
    }
    prefix <- paste0(m, "_")
    if (startsWith(nm, prefix)) {
      return(tibble(
        column = nm,
        metric = m,
        experiment = substring(nm, nchar(prefix) + 1L)
      ))
    }
  }
  NULL
}

experiment_key <- function(x) {
  year <- as.integer(stringr::str_extract(x, "20[0-9]{2}"))
  q <- as.integer(stringr::str_extract(x, "(?<=Q)[1-4]"))
  dplyr::coalesce(year, 9999L) * 10L + dplyr::coalesce(q, 0L)
}

scale_bg <- function(x) {
  ok <- is.finite(x)
  out <- rep("#ffffff", length(x))
  if (!any(ok)) {
    return(out)
  }
  rng <- range(x[ok])
  if (diff(rng) < 1e-12) {
    out[ok] <- "#f7dc6f"
    return(out)
  }
  u <- (x - rng[1]) / diff(rng)
  pal <- scales::col_numeric(
    palette = c("#1e8449", "#f7dc6f", "#c0392b"),
    domain = c(0, 1),
    na.color = "#ffffff"
  )
  out[ok] <- pal(u[ok])
  out
}

fg_on <- function(bg) {
  rgb <- grDevices::col2rgb(bg) / 255
  lum <- 0.2126 * rgb[1, ] + 0.7152 * rgb[2, ] + 0.0722 * rgb[3, ]
  ifelse(lum < 0.45, "#ffffff", mgimo_colors[["text"]])
}

color_cols <- function(df, cols, digits = 3) {
  for (nm in cols) {
    x <- df[[nm]]
    bg <- scale_bg(x)
    df[[nm]] <- cell_spec(
      ifelse(is.finite(x), sprintf(paste0("%.", digits, "f"), x), "—"),
      format = "html",
      background = bg,
      color = fg_on(bg),
      extra_css = "display:block; margin:-4px -8px; padding:4px 8px;"
    )
  }
  df
}

results_path <- c(
  "../data_analytics/forecast_analysis/results/results_table.xlsx",
  "data_analytics/forecast_analysis/results/results_table.xlsx"
) |>
  purrr::keep(file.exists) |>
  dplyr::first()

if (length(results_path) == 0 || is.na(results_path)) {
  stop("Не найден results_table.xlsx")
}

raw <- readxl::read_excel(results_path)
names(raw) <- stringr::str_trim(names(raw))
names(raw)[tolower(names(raw)) == "model"] <- "model"

if (!"model" %in% names(raw)) {
  stop("В Excel нет колонки model")
}

col_map <- purrr::map_dfr(names(raw), parse_col)

results_long <- raw %>%
  pivot_longer(
    cols = all_of(col_map$column),
    names_to = "column",
    values_to = "value"
  ) %>%
  left_join(col_map, by = "column") %>%
  mutate(value = as.numeric(value))

experiments <- results_long %>%
  filter(!is.na(experiment), experiment != "") %>%
  distinct(experiment) %>%
  mutate(ord = experiment_key(experiment)) %>%
  arrange(ord) %>%
  pull(experiment)

if (length(experiments) == 0) {
  experiments <- "все окна"
}

time_global <- results_long %>%
  filter(metric == "Time_sec", is.na(experiment)) %>%
  select(model, Time_sec = value)

time_by_exp <- results_long %>%
  filter(metric == "Time_sec", !is.na(experiment)) %>%
  select(model, experiment, Time_sec = value)

time_one <- if (nrow(time_global) > 0) {
  time_global
} else {
  time_by_exp %>%
    group_by(model) %>%
    summarise(Time_sec = median(Time_sec, na.rm = TRUE), .groups = "drop")
}

accuracy <- results_long %>%
  filter(metric %in% c("MAE", "RMSE", "WMAE"), !is.na(value)) %>%
  mutate(
    experiment = ifelse(is.na(experiment), experiments[[1]], experiment)
  )

accuracy$experiment <- factor(accuracy$experiment, levels = experiments)

# 2×N окон (MAE, WMAE) + 1 скорость. Итог — средний ранг по этим местам.
quality_ranks <- accuracy %>%
  filter(metric %in% c("MAE", "WMAE")) %>%
  group_by(metric, experiment) %>%
  mutate(place = rank(value, ties.method = "min")) %>%
  ungroup() %>%
  mutate(score_name = paste(metric, as.character(experiment), sep = " · "))

speed_ranks <- time_one %>%
  mutate(
    place = rank(Time_sec, ties.method = "min"),
    score_name = "Время"
  ) %>%
  select(model, score_name, place)

score_levels <- c(
  paste("MAE", experiments, sep = " · "),
  paste("WMAE", experiments, sep = " · "),
  "Время"
)

all_places <- bind_rows(
  quality_ranks %>% select(model, score_name, place),
  speed_ranks
) %>%
  mutate(
    score_name = factor(
      score_name,
      levels = intersect(score_levels, unique(score_name))
    )
  )

ranking <- all_places %>%
  group_by(model) %>%
  summarise(
    mean_place = mean(place, na.rm = TRUE),
    .groups = "drop"
  ) %>%
  mutate(`Итог` = rank(mean_place, ties.method = "min")) %>%
  arrange(`Итог`, mean_place, model)

model_order <- ranking$model
n_score <- n_distinct(all_places$score_name)

rank_wide <- all_places %>%
  tidyr::pivot_wider(names_from = score_name, values_from = place) %>%
  left_join(ranking, by = "model") %>%
  mutate(model = factor(model, levels = model_order)) %>%
  arrange(model) %>%
  relocate(model, `Итог`, mean_place)

wmae_df <- accuracy %>%
  filter(metric == "WMAE") %>%
  mutate(
    model = factor(model, levels = rev(model_order)),
    hover = paste0(
      "<b>", model, "</b><br>",
      experiment, "<br>WMAE: ", sprintf("%.3f", value)
    )
  )

wmae_place <- quality_ranks %>%
  filter(metric == "WMAE") %>%
  left_join(ranking, by = "model") %>%
  mutate(
    model = factor(model, levels = rev(model_order)),
    hover = paste0(
      "<b>", model, "</b><br>",
      experiment, "<br>Место по WMAE: ", place, "<br>Итог: ", `Итог`
    )
  )

wmae_range <- wmae_df %>%
  group_by(model) %>%
  summarise(
    xmin = min(value, na.rm = TRUE),
    xmax = max(value, na.rm = TRUE),
    .groups = "drop"
  )

join_time <- function(wide) {
  if (nrow(time_one) > 0) {
    wide %>% left_join(time_one, by = "model")
  } else {
    wide
  }
}

style_table <- function(shown) {
  knitr::kable(
    shown,
    format = "html",
    escape = FALSE,
    align = c("l", rep("r", ncol(shown) - 1))
  ) %>%
    kable_styling(
      bootstrap_options = c("hover", "condensed"),
      full_width = FALSE,
      font_size = 13,
      position = "left"
    ) %>%
    row_spec(0, color = "white", background = mgimo_colors[["primary"]])
}

fmt_metric <- function(metric) {
  
  wide <- accuracy %>%
    filter(metric == .env$metric) %>%
    select(model, experiment, value) %>%
    tidyr::pivot_wider(names_from = experiment, values_from = value) %>%
    join_time() %>%
    mutate(model = factor(model, levels = model_order)) %>%
    arrange(model)
  
  num_cols <- names(wide)[vapply(wide, is.numeric, logical(1))]
  shown <- color_cols(wide, num_cols, digits = 3) %>%
    rename(Модель = model)
  
  if ("Time_sec" %in% names(shown)) {
    shown <- rename(shown, `Время, с` = Time_sec)
  }
  
  style_table(shown)
}

best_overall <- ranking$model[[1]]
```

Для анализа качества арогнозов мы оцениваем ансамбль моделей, кок одномерных, так и многомерных. Лучшая модель определяется при помощи скоринга.

::: {.callout-note}
Итог: **`r best_overall`** (средний ранг `r sprintf("%.2f", ranking$mean_place[[1]])`).
:::

## 1. Основной результат

Лучший вариант - **model averaging между SARIMA и ETS+DFM**. Итоговый рейтинг: среднее место по **MAE** и **WMAE** (взвешенная MAE по стоимости) во всех окнах плюс место по **скорости** (`r n_score` показателей). 1 = лучше.

```{r}
rank_shown <- rank_wide %>%
  color_cols("mean_place", digits = 2) %>%
  color_cols(
    setdiff(names(rank_wide), c("model", "mean_place")),
    digits = 0
  ) %>%
  rename(
    Модель = model,
    `Средний ранг` = mean_place
  )

style_table(rank_shown)
```

## 2. Сводная таблица

::: {.panel-tabset}

### WMAE

```{r}
fmt_metric("WMAE")
```

### MAE

```{r}
fmt_metric("MAE")
```

### RMSE

```{r}
fmt_metric("RMSE")
```

:::

## 3. Разброс WMAE по окнам

В целом видно, что каество прогнозов отличается не сильно..

```{r}
#| fig-height: 8

p_cleveland <- ggplot() +
  geom_linerange(
    data = wmae_range,
    aes(xmin = xmin, xmax = xmax, y = model),
    color = "grey70",
    linewidth = 0.8
  ) +
  geom_point(
    data = wmae_df,
    aes(x = value, y = model, color = experiment, text = hover),
    size = 3.2
  ) +
  scale_color_manual(values = exp_palette, name = NULL) +
  labs(x = "WMAE", y = NULL) +
  theme_groups()

as_plotly(p_cleveland)
```