---
title: "Качество данных внешней торговли"
subtitle: "Мониторинг целостности базы данных"
date: last-modified
format:
  html:
    theme:
      - cosmo
      - styles/mgimo.scss
    toc: true
    toc-title: ""
    toc-depth: 2
    toc-location: left
    code-fold: true
    fig-align: center
    include-in-header:
      - text: |
          <link rel="preconnect" href="https://fonts.googleapis.com">
          <link rel="preconnect" href="https://fonts.gstatic.com" crossorigin>
          <link href="https://fonts.googleapis.com/css2?family=Source+Sans+Pro:wght@400;600;700&display=swap" rel="stylesheet">
          <style>
            body, .quarto-title-banner, main#quarto-document-content {
              font-family: "Source Sans Pro", sans-serif;
            }
          </style>
---

```{r}
#| include: false

knitr::opts_chunk$set(
  echo = FALSE,
  warning = FALSE,
  message = FALSE,
  fig.width = 11,
  fig.height = 7
)

library(tidyverse)
library(duckdb)
library(lubridate)
library(plotly)
library(showtext)
library(sysfonts)

font_add_google("Source Sans 3", "ssp")
showtext_auto()

mgimo_colors <- c(
  primary    = "#003d7a",    # МГИМО синий основной
  secondary  = "#e74c3c",    # Красный акцент
  accent1    = "#27ae60",    # Зелёный для позитива
  accent2    = "#3498db",    # Голубой
  accent3    = "#f39c12",    # Оранжевый
  text       = "#2c3e50",    # Тёмный серо-голубой
  light_bg   = "#f8f9fa"     # Светлый фон
)

site_bg <- mgimo_colors[["light_bg"]]

theme_groups <- function() {
  theme_minimal(base_size = 30, base_family = 'ssp') +
    theme(
      panel.grid.minor = element_blank(),
      panel.grid.major.x = element_blank(),
      legend.position = "none",
      panel.background = element_rect(fill = site_bg, colour = NA),
      plot.background = element_rect(fill = site_bg, colour = NA),
      panel.border = element_rect(colour = NA, fill = NA),
      axis.title.x = element_text(size = 16, color = 'grey40', family = 'ssp')
    )
}

plot_outlier_page <- function(page_num, cat) {

  if (cat == "STOIM") {

    df_outliers %>%
      filter(page == page_num) %>%
      ggplot(
        aes(
          x = PERIOD,
          y = STOIM / 1e6
        )
      ) +
      geom_line(
        colour = mgimo_colors[["primary"]],
        linewidth = 0.7
      ) +
      facet_wrap(
        ~series,
        ncol = 4,
        scales = "free_y"
      ) +
      labs(
        title = paste(
          "Проверка подозрительных рядов — страница",
          page_num
        ),
        x = NULL,
        y = "Стоимость, млн $"
      ) +
      theme_groups()

  } else {

    df_outliers %>%
      filter(page == page_num) %>%
      ggplot(
        aes(
          x = PERIOD,
          y = NETTO / 1e6
        )
      ) +
      geom_line(
        colour = mgimo_colors[["primary"]],
        linewidth = 0.7
      ) +
      facet_wrap(
        ~series,
        ncol = 4,
        scales = "free_y"
      ) +
      labs(
        title = paste(
          "Проверка подозрительных рядов — страница",
          page_num
        ),
        x = NULL,
        y = "Объём торговли, тыс. т."
      ) +
      theme_groups()

  }
}

fix_stacked_area_hover <- function(p, data,
                                   x = "Year", y = "Value", fill = "Category",
                                   facet = NULL,
                                   date_format = "%Y-%m") {
  `%||%` <- function(a, b) if (is.null(a)) b else a

  # ggplotly(Date): trace$x в днях с 1970-01-01; POSIXt — иногда в сек/мс
  as_trace_time <- function(d, xs) {
    xs <- xs[is.finite(xs)]
    if (inherits(d, "POSIXt")) {
      num <- as.numeric(d)
      if (length(xs) && max(abs(xs)) > 1e10) num * 1000 else num
    } else if (inherits(d, "Date")) {
      as.numeric(d)
    } else {
      as.numeric(d)
    }
  }

  facet_map <- list()
  if (!is.null(facet)) {
    ann <- p$x$layout$annotations %||% list()
    panels <- vapply(ann, function(a) a$text %||% "", character(1))
    panels <- panels[nzchar(panels) & !panels %in% c(x, y)]
    for (i in seq_along(panels)) {
      facet_map[[paste0("x", if (i > 1) i else "")]] <- panels[i]
    }
  }

  for (i in seq_along(p$x$data)) {
    tr <- p$x$data[[i]]
    nm <- tr$name %||% ""
    if (!nzchar(nm)) next

    sub <- data[data[[fill]] == nm, , drop = FALSE]
    if (!is.null(facet)) {
      panel <- facet_map[[tr$xaxis %||% "x"]]
      if (!is.null(panel)) sub <- sub[sub[[facet]] == panel, , drop = FALSE]
    }
    if (!nrow(sub)) next

    xs <- tr$x
    is_date <- inherits(sub[[x]], "Date") || inherits(sub[[x]], "POSIXt")
    x_match <- as_trace_time(sub[[x]], xs)

    if (is_date) {
      labels <- character(length(xs))
      vals <- numeric(length(xs))
      for (k in seq_along(xs)) {
        j <- which.min(abs(x_match - xs[k]))
        labels[k] <- format(sub[[x]][j], date_format)
        vals[k] <- sub[[y]][j]
      }
      p$x$data[[i]]$customdata <- cbind(labels, vals)
      p$x$data[[i]]$hovertemplate <- paste0(
        "<b>", nm, "</b><br>",
        "Дата: %{customdata[0]}<br>",
        "Доля: %{customdata[1]:.1%}",
        "<extra></extra>"
      )
    } else {
      vals <- vapply(xs, function(xv) {
        row <- sub[abs(sub[[x]] - xv) < 0.01, , drop = FALSE]
        if (!nrow(row)) NA_real_ else row[[y]][1]
      }, numeric(1))
      p$x$data[[i]]$customdata <- vals
      p$x$data[[i]]$hovertemplate <- paste0(
        "<b>", nm, "</b><br>",
        "Year: %{x:.0f}<br>",
        "Доля: %{customdata:.1%}",
        "<extra></extra>"
      )
    }

    p$x$data[[i]]$text <- NULL
  }

  p
}

source("../data_analytics/functions_outlier_detection.R")

```

```{r}
#| include: false

con <- dbConnect(
  duckdb(),
  "../db/unified_trade_data.duckdb",
  read_only = TRUE
)

trade <-
  dbGetQuery(
    con,
"
SELECT
    STRANA,
    TNVED,
    PERIOD,
    NAPR,
    KOL,
    STOIM,
    NETTO
FROM unified_trade_data
"
  ) %>%
  arrange(PERIOD)
```

В отчёте анализируется качество временных рядов по странам, направлениям торговли и товарным группам. Основным критерием поиска аномалий является отношение стоимости к массе (STOIM / NETTO), поскольку оно позволяет выявлять ошибки единиц измерения, масштабирования и отдельные аномальные наблюдения.

## 1. Общая динамика

В первую очередь проверим агрегированную динамику базы данных. На этом этапе цель не состоит в поиске отдельных ошибок, а в выявлении возможных проблем загрузки данных, резких разрывов временных рядов или потери информации.

Для наглядности основные торговые партнёры (Китай, Индия и Турция) рассматриваются отдельно, поскольку изменения в торговле с ними могут существенно влиять на совокупные показатели.

```{r, echo=FALSE}

pl_shares <- 
   trade %>%
   mutate(STRANA = if_else(STRANA %in% c("IN","TR","CN"), 'Зеркальная статистика', 'Comtrade')) %>%
   mutate(
      year = floor_date(PERIOD,"year")
   ) %>%
   reframe(
      across(
         c(STOIM,NETTO),
         ~sum(., na.rm = T)
      ),
      .by = c(STRANA, year,NAPR)
   ) %>%
   pivot_longer(STOIM:NETTO) %>%
   mutate(
      total_value = sum(value, na.rm = T),
      .by = c(year, name, NAPR)
   ) %>%
   mutate(
      value_share = value / total_value
   ) %>%
   mutate(
      panel = paste(name, NAPR, sep=" | ")
   ) %>%
   ggplot(
      aes(
         x = year,
         y = value_share,
         fill = STRANA)
   ) +
   geom_area() +
   facet_wrap(~panel,scales="free") +
   scale_y_continuous(
      expand = c(0, 0),
      labels = scales::label_percent()
      ) +
   scale_x_date(expand = c(0, 0)) +
   scale_fill_manual(
      breaks = c('Зеркальная статистика', 'Comtrade'),
      values = c(mgimo_colors[['primary']], mgimo_colors[['secondary']])
   ) +
   theme_classic(base_family="ssp", base_size = 14) +
   theme(
         legend.position = "bottom",
         legend.key.width = unit(1.1, "cm"),
         strip.background = element_blank(),
         strip.text = element_text(face = "bold"),
         axis.text.x = element_text(size = 10),
         panel.spacing.y = unit(3.0, "cm"),
         panel.spacing.x = unit(2.0, 'cm'),
         legend.title = element_blank(),
         panel.background = element_rect(fill = 'transparent', color = 'transparent'),
         plot.background = element_rect(fill = 'transparent', color = 'transparent'),
         legend.background = element_rect(fill = 'transparent',color = 'transparent')
      ) +
   labs(
      y = NULL,
      x = NULL,
      fill = NULL
   )

```

```{r}
pl_shares_interactive <- 
  ggplotly(
    pl_shares,
    dynamicTicks = FALSE
  )

pl_shares %>%
  ggplotly(dynamicTicks = FALSE) %>%
  fix_stacked_area_hover(
    data = pl_shares$data,
    x = "year",
    y = "value_share",
    fill = "STRANA",
    facet = "panel",
    date_format = "%Y"
  )
```

### Самые важные торговые партнёры:

```{r}
tab_major_partners <-
   trade %>%
   filter(PERIOD >= max(PERIOD) %m-% months(15)) %>%
   reframe(
      STOIM = sum(STOIM, na.rm = T),
         .by = c(STRANA, NAPR)
   ) %>%
   mutate(
      STOIM = 100 * STOIM / sum(STOIM),
      .by = NAPR
   ) %>%
   arrange(-STOIM) %>%
   pivot_wider(
      names_from = NAPR,
      values_from = STOIM
   ) %>%
   arrange(-(ИМ + ЭК)) %>%
   head(10) %>%
   rename(
      'Страна' = 'STRANA',
      'Доля в импорте, %' = 'ИМ',
      'Доля в экспорте, %' = "ЭК"
   )

knitr::kable(tab_major_partners)
```

Любопытно, что если бы мы сегодня решили добавить зеркальную статистику по ещё 3 странам, то это были бы Германия, Гонконг и Бразилия.

```{r}
tab_trade <-
  trade %>%
  mutate(
    year = floor_date(PERIOD, "year")
  )
```

## 2. Поиск выбросов

Основным индикатором качества данных является отношение стоимости к массе (`STOIM / NETTO`). Для большинства товарных групп этот показатель изменяется относительно плавно, поэтому ошибки единиц измерения, масштабирования и отдельные аномальные наблюдения хорошо проявляются именно в этом отношении.

Дополнительно анализируются отношения количества к стоимости и массе, а также выбросы непосредственно в количестве товара.

```{r}
threshold_sd <- 6
threshold_value <- 1e6

tab_outliers <-

  trade %>%
  reframe(
     
    outlier_stoim = 
       show_outliers(
          STOIM,
          threshold_sd,
          threshold_value
       ),
    
    outlier_netto = 
       show_outliers(
          NETTO,
          threshold_sd,
          threshold_value
       ),

    outlier_kol =
      show_outliers(
        KOL,
        nsd = threshold_sd,
        tv = threshold_value
      ),

    outlier_kol_stoim =
      outlier_frac(
        KOL,
        STOIM,
        nsd = threshold_sd,
        tv = threshold_value
      ),

    outlier_kol_netto =
      outlier_frac(
        KOL,
        NETTO,
        nsd = threshold_sd,
        tv = threshold_value
      ),

    outlier_stoim_netto =
      outlier_frac(
        STOIM,
        NETTO,
        nsd = threshold_sd,
        tv = threshold_value
      ),

    score =
      5 * outlier_stoim_netto +
      3 * outlier_stoim +
      3 * outlier_netto +
      2 * outlier_kol_stoim +
      2 * outlier_kol_netto +
      outlier_kol,

    .by = c(STRANA, TNVED, NAPR)
  ) %>%
  arrange(desc(score))
```

```{r}
tab_summary <-

  tibble(

    Проверка = c(
      "Стоимость / масса",
      "Количество / стоимость",
      "Количество / масса",
      "Количество",
      "Стоимость",
      "Масса"
    ),

    `Проблемных рядов` = c(
      sum(tab_outliers$outlier_stoim_netto > 0),
      sum(tab_outliers$outlier_kol_stoim > 0),
      sum(tab_outliers$outlier_kol_netto > 0),
      sum(tab_outliers$outlier_kol > 0),
      sum(tab_outliers$outlier_stoim > 0),
      sum(tab_outliers$outlier_netto > 0)
    )

  )

knitr::kable(
  tab_summary,
  format = "html"
) %>%
  kableExtra::kable_styling(
    font_size = 10,
    full_width = FALSE
  )
```

## 3. Наиболее подозрительные ряды

Самые подозрительные ряды мы ранжируем по score. Чем он больше - тем ряд подозрительнее.

```{r}
tab_problem_series <-
  tab_outliers %>%
  filter(score > 0) %>% 
  slice(1:80)

knitr::kable(
  head(tab_problem_series %>% slice(1:20), 30)
)
```

## 4. Визуальная проверка

Для удобства просмотра графики автоматически разбиваются на страницы по 16 временных рядов.


### 4.1 Выбросы, стоимость торговли, млн $ 

```{r}
plots_per_page <- 16

df_outliers <-
  trade %>%
  semi_join(
    tab_problem_series,
    by = c("STRANA", "TNVED", "NAPR")
  ) %>%
  left_join(
    tab_problem_series %>%
      select(
        STRANA,
        TNVED,
        NAPR,
        score
      ),
    by = c(
      "STRANA",
      "TNVED",
      "NAPR"
    )
  ) %>%
  arrange(desc(score)) %>%
  mutate(
    series = paste(STRANA, TNVED, NAPR),
    series = factor(series, levels = unique(series)),
    series_id = as.integer(series),
    page = ceiling(series_id / plots_per_page)
  )
```

```{r}
#| echo: false
#| results: asis

outlier_pages <- sort(unique(df_outliers$page))

cat("::: {.panel-tabset}\n\n")

purrr::walk(
  outlier_pages,
  \(page) {
    cat("## Страница ", page, "\n\n", sep = "")
    print(plot_outlier_page(page, cat = 'STOIM'))
    cat("\n\n")
  }
)

cat(":::\n")
```

### 4.2 Выбросы, объёмы торговли, тыс. т.

```{r}
#| echo: false
#| results: asis

outlier_pages <- sort(unique(df_outliers$page))

cat("::: {.panel-tabset}\n\n")

purrr::walk(
  outlier_pages,
  \(page) {
    cat("## Страница ", page, "\n\n", sep = "")
    print(plot_outlier_page(page, cat = 'NETTO'))
    cat("\n\n")
  }
)

cat(":::\n")
```