---
title: "Качество данных внешней торговли"

subtitle: "Мониторинг целостности базы данных"

date: last-modified

format:
  html:
    toc: true
    toc-title: ""
    toc-depth: 2
    toc-location: left
    code-fold: true
    fig-align: center
    number-sections: true
    theme: cosmo

    include-in-header:
      - text: |
          <link rel="preconnect" href="https://fonts.googleapis.com">
          <link rel="preconnect" href="https://fonts.gstatic.com" crossorigin>
          <link href="https://fonts.googleapis.com/css2?family=Source+Sans+3:wght@400;600;700&display=swap" rel="stylesheet">

          <style>

          body,
          .quarto-title-banner,
          main#quarto-document-content{
              font-family:"Source Sans 3",sans-serif;
          }

          .callout{
              border-radius:10px;
          }

          </style>
---

```{r}
#| include: false

knitr::opts_chunk$set(
  echo = FALSE,
  warning = FALSE,
  message = FALSE,
  fig.width = 11,
  fig.height = 7
)

library(tidyverse)
library(duckdb)
library(lubridate)
library(plotly)
library(showtext)
library(sysfonts)

font_add_google("Source Sans 3", "ssp")
showtext_auto()

mgimo_colors <- c(
  primary    = "#003d7a",    # МГИМО синий основной
  secondary  = "#e74c3c",    # Красный акцент
  accent1    = "#27ae60",    # Зелёный для позитива
  accent2    = "#3498db",    # Голубой
  accent3    = "#f39c12",    # Оранжевый
  text       = "#2c3e50",    # Тёмный серо-голубой
  light_bg   = "#f8f9fa"     # Светлый фон
)

site_bg <- mgimo_colors[["light_bg"]]

theme_groups <- function() {
  theme_minimal(base_size = 18, base_family = 'ssp') +
    theme(
      panel.grid.minor = element_blank(),
      panel.grid.major.y = element_blank(),
      legend.position = "none",
      panel.background = element_rect(fill = site_bg, colour = NA),
      plot.background = element_rect(fill = site_bg, colour = NA),
      panel.border = element_rect(colour = NA, fill = NA),
      axis.title.x = element_text(size = 16, color = 'grey40', family = 'ssp')
    )
}

source("../data_analytics/functions_outlier_detection.R")

```

```{r}
#| include: false

con <- dbConnect(
  duckdb(),
  "../db/unified_trade_data.duckdb",
  read_only = TRUE
)

trade <-
  dbGetQuery(
    con,
"
SELECT
    STRANA,
    TNVED,
    PERIOD,
    NAPR,
    KOL,
    STOIM,
    NETTO
FROM unified_trade_data
"
  ) %>%
  arrange(PERIOD)
```

```{r}
#| include: false

threshold_sd <- 6
threshold_value <- 1e6

outliers <-

trade %>%
group_by(
    STRANA,
    TNVED,
    NAPR
) %>%
summarise(

    outlier_kol =
        show_outliers(
            KOL,
            threshold_sd,
            threshold_value
        ),

    outlier_kol_stoim =
        outlier_frac(
            KOL,
            STOIM,
            threshold_sd,
            threshold_value
        ),

    outlier_kol_netto =
        outlier_frac(
            KOL,
            NETTO,
            threshold_sd,
            threshold_value
        ),

    outlier_stoim_netto =
        outlier_frac(
            STOIM,
            NETTO,
            threshold_sd,
            threshold_value
        ),

.groups="drop"

) |>

mutate(

score =
    5*outlier_stoim_netto +
    2*outlier_kol_stoim +
    2*outlier_kol_netto +
      outlier_kol

)
```

В отчёте анализируется качество временных рядов по странам, направлениям торговли и товарным группам. Основным критерием поиска аномалий является отношение стоимости к массе (STOIM / NETTO), поскольку оно позволяет выявлять ошибки единиц измерения, масштабирования и отдельные аномальные наблюдения.

```{r}

#| echo: false

summary_table <-

tibble(

Проверка=c( 
   "Стоимость / масса",
   "Количество / стоимость",
   "Количество / масса",
   "Количество"
   ),
`Проблемных рядов`=c(
   sum(outliers$outlier_stoim_netto>0),
   sum(outliers$outlier_kol_stoim>0),
   sum(outliers$outlier_kol_netto>0),
   sum(outliers$outlier_kol>0)
   )
)

knitr::kable(summary_table)
```

```{r}
trade %>%
   filter(!STRANA %in% c("IN","TR","CN")) %>%
   mutate(
    year = floor_date(PERIOD,"year")
   ) %>%
   summarise(
      across(
         c(STOIM,NETTO),
         sum,
         na.rm = TRUE
         ),
      .by = c(year,NAPR)
      ) %>%
   pivot_longer(STOIM:NETTO) %>%
   mutate(
      value = value/1e9,
      panel = paste(name,NAPR,sep=" | ")
      ) %>%
   ggplot(
      aes(year, value)
      ) +
   geom_line(linewidth=0.7,color="#003d7a") +
   facet_wrap(~panel,scales="free") +
   theme_minimal(base_family="ssp") +
   labs(
      x = NULL,
      y = "млрд"
      )
```

## 1. Общая динамика базы

В первую очередь проверим агрегированную динамику базы данных. На этом этапе цель не состоит в поиске отдельных ошибок, а в выявлении возможных проблем загрузки данных, резких разрывов временных рядов или потери информации.

Для наглядности основные торговые партнёры (Китай, Индия и Турция) рассматриваются отдельно, поскольку изменения в торговле с ними могут существенно влиять на совокупные показатели.

```{r}
tab_trade <-
  trade %>%
  mutate(
    year = floor_date(PERIOD, "year")
  )
```

### Прочие страны

```{r}
pl_trade_other <-

  tab_trade %>%
  filter(!STRANA %in% c("CN", "IN", "TR")) %>%
  reframe(
    across(
      c(STOIM, NETTO),
      ~ sum(.x, na.rm = TRUE)
    ),
    .by = c(year, NAPR)
  ) %>%
  pivot_longer(
    STOIM:NETTO,
    names_to = "indicator",
    values_to = "value"
  ) %>%
  mutate(
    value = value / 1e9,
    panel = paste(indicator, NAPR, sep = " | ")
  ) %>%
  ggplot(
    aes(
      x = year,
      y = value
    )
  ) +
  geom_line(
    colour = mgimo_colors[["primary"]],
    linewidth = 0.8
  ) +
  facet_wrap(
    ~panel,
    scales = "free_y"
  ) +
  coord_cartesian(
    ylim = c(0, NA)
  ) +
  labs(
    x = NULL,
    y = "млрд"
  ) +
  theme_groups()

pl_trade_other
```

### Основные торговые партнёры

```{r}
pl_trade_major <-

  tab_trade %>%
  filter(STRANA %in% c("CN", "IN", "TR")) %>%
  reframe(
    across(
      c(STOIM, NETTO),
      ~ sum(.x, na.rm = TRUE)
    ),
    .by = c(STRANA, year, NAPR)
  ) %>%
  pivot_longer(
    STOIM:NETTO,
    names_to = "indicator",
    values_to = "value"
  ) %>%
  mutate(
    value = value / 1e9,
    panel = paste(STRANA, indicator, NAPR, sep = " | ")
  ) %>%
  ggplot(
    aes(
      x = year,
      y = value
    )
  ) +
  geom_line(
    colour = mgimo_colors[["primary"]],
    linewidth = 0.8
  ) +
  facet_wrap(
    ~panel,
    scales = "free_y"
  ) +
  coord_cartesian(
    ylim = c(0, NA)
  ) +
  labs(
    x = NULL,
    y = "млрд"
  ) +
  theme_groups()

pl_trade_major
```

## 2. Поиск выбросов

Основным индикатором качества данных является отношение стоимости к массе (`STOIM / NETTO`). Для большинства товарных групп этот показатель изменяется относительно плавно, поэтому ошибки единиц измерения, масштабирования и отдельные аномальные наблюдения хорошо проявляются именно в этом отношении.

Дополнительно анализируются отношения количества к стоимости и массе, а также выбросы непосредственно в количестве товара.

```{r}
threshold_sd <- 6
threshold_value <- 1e6

tab_outliers <-

  trade %>%
  reframe(

    outlier_kol =
      show_outliers(
        KOL,
        nsd = threshold_sd,
        tv = threshold_value
      ),

    outlier_kol_stoim =
      outlier_frac(
        KOL,
        STOIM,
        nsd = threshold_sd,
        tv = threshold_value
      ),

    outlier_kol_netto =
      outlier_frac(
        KOL,
        NETTO,
        nsd = threshold_sd,
        tv = threshold_value
      ),

    outlier_stoim_netto =
      outlier_frac(
        STOIM,
        NETTO,
        nsd = threshold_sd,
        tv = threshold_value
      ),

    score =
      5 * outlier_stoim_netto +
      2 * outlier_kol_stoim +
      2 * outlier_kol_netto +
      outlier_kol,

    .by = c(STRANA, TNVED, NAPR)
  ) %>%
  arrange(desc(score))
```

```{r}
tab_summary <-

  tibble(

    Проверка = c(
      "Стоимость / масса",
      "Количество / стоимость",
      "Количество / масса",
      "Количество"
    ),

    `Проблемных рядов` = c(
      sum(tab_outliers$outlier_stoim_netto > 0),
      sum(tab_outliers$outlier_kol_stoim > 0),
      sum(tab_outliers$outlier_kol_netto > 0),
      sum(tab_outliers$outlier_kol > 0)
    )

  )

knitr::kable(tab_summary)
```

## 3. Наиболее подозрительные ряды

```{r}
tab_problem_series <-

  tab_outliers %>%
  filter(score > 0)

knitr::kable(
  head(tab_problem_series, 30)
)
```

## 4. Визуальная проверка

Для удобства просмотра графики автоматически разбиваются на страницы по 16 временных рядов.

```{r}
plots_per_page <- 16

df_outliers <-

  trade %>%
  semi_join(
    tab_problem_series,
    by = c("STRANA", "TNVED", "NAPR")
  ) %>%
  left_join(
    tab_problem_series %>%
      select(
        STRANA,
        TNVED,
        NAPR,
        score
      ),
    by = c(
      "STRANA",
      "TNVED",
      "NAPR"
    )
  ) %>%
  arrange(desc(score)) %>%
  mutate(
    series = paste(
      STRANA,
      TNVED,
      NAPR
    ),
    page = ceiling(row_number() / plots_per_page)
  )
```
