---
title: "Бюллетень по внешней торговле"
subtitle: "Макет ежемесячного выпуска"
date: last-modified
params:
  data_source: "snapshot"
  bulletin_csv: "data/bulletin_snapshot.csv"
  fizob2_path: "../data_processed/fizob_2.parquet"
---

```{r}
#| include: false
knitr::opts_chunk$set(
  echo = FALSE,
  message = FALSE,
  warning = FALSE,
  fig.width = 10,
  fig.height = 5
)
```

Краткий комментарий к выпуску (обновляйте ежемесячно): индексы физобъёмов по **Китаю, Индии, Турции** и агрегату **все страны** (`ALL`); отдельно **экспорт** и **импорт**. По умолчанию используется снимок [`data/bulletin_snapshot.csv`](data/bulletin_snapshot.csv). Чтобы строить графики напрямую из выгрузки **`fizob_2.parquet`** (среднее `fizob2` по 2-значным группам ТН ВЭД), задайте в YAML `params.data_source: "parquet"` и убедитесь, что файл существует локально.

```{r}
#| label: load-data
source("bulletin_plots.R")

use_parquet <- identical(params$data_source, "parquet") &&
  nzchar(params$fizob2_path) &&
  file.exists(params$fizob2_path)

if (use_parquet) {
  agg <- aggregate_fizob2_bulletin(read_fizob2_parquet(params$fizob2_path))
} else {
  csv_path <- params$bulletin_csv
  if (!file.exists(csv_path)) {
    stop("Нет файла снимка: ", csv_path)
  }
  agg <- read_bulletin_csv(csv_path)
}

napr_export <- "ЭК"
napr_import <- "ИМ"
```

## Экспорт

```{r}
#| fig-cap: "Индексы физобъёмов, экспорт"
bulletin_hc(agg, napr_export, "экспорт")
```

## Импорт

```{r}
#| fig-cap: "Индексы физобъёмов, импорт"
bulletin_hc(agg, napr_import, "импорт")
```
