---
title: "Экспорт энергоресурсов из РФ в Китай"
output:
  html_notebook:
    toc: true
    toc_float: true
    code_folding: show
---

```{r setup, include=FALSE}
knitr::opts_chunk$set(
  echo = TRUE,
  message = FALSE,
  warning = FALSE,
  fig.width = 10,
  fig.height = 5.5
)
```

> **Не входит в публикацию сайта.** Рендер: `rmarkdown::render("site/cn_energy_trade.Rmd")` из корня репозитория.

## Объект анализа

Только **экспорт из РФ в Китай** (`NAPR = 'ЭК'`, `STRANA = 'CN'`, `TYPE = 'fact'`).

| Группа | TNVED | Стоимость | Физический объём | Средняя цена |
|--------|-------|-----------|------------------|--------------|
| Нефть сырая | 2709 | `STOIM`, USD | `NETTO`, т | USD/т |
| Нефтепродукты | 2710, 2712–2715 | то же | то же | USD/т |
| **СПГ** | 2711 → **271111** | то же | то же | USD/т |
| **Газ трубопроводный** | 2711 → **271121** | то же | то же | USD/т |
| Прочие газовые углеводороды | 2711 → прочие 6-зн. | то же | то же | USD/т |
| Уголь | 2701, 2702, 2704 | то же | то же | USD/т |

Для Китая `STOIM` в базе — **полные USD**. Средняя цена: `STOIM / NETTO_т`.

Разбивка газа — по **TNVED6** внутри позиции 2711: `271111` (природный газ сжиженный = СПГ), `271121` (природный газ газообразный = трубопроводный), остальные коды 2711 (пропан, бутан и др.).

```{r libraries}
suppressPackageStartupMessages({
  library(tidyverse)
  library(duckdb)
  library(arrow)
  library(jsonlite)
  library(scales)
})
```

```{r paths}
`%||%` <- function(x, y) if (!is.null(x) && nzchar(x)) x else y

repo_root <- Sys.getenv("MGIMO_REPO_ROOT") %||%
  normalizePath(
    if (basename(getwd()) == "site") ".." else getwd(),
    winslash = "/",
    mustWork = TRUE
  )

db_path <- Sys.getenv("MGIMO_DUCKDB_PATH") %||%
  file.path(repo_root, "db", "unified_trade_data.duckdb")

out_dir <- file.path(repo_root, "site", "data", "cn_energy")
dir.create(out_dir, recursive = TRUE, showWarnings = FALSE)

if (!file.exists(db_path)) {
  stop("DuckDB not found: ", db_path)
}
```

```{r energy-groups}
tnved4_codes <- c(
  "2709",
  "2710", "2712", "2713", "2714", "2715",
  "2711",
  "2701", "2702", "2704"
)
tnved4_sql <- paste0("'", tnved4_codes, "'", collapse = ", ")

group_order <- c(
  "Нефть сырая",
  "Нефтепродукты",
  "СПГ",
  "Газ трубопроводный",
  "Прочие газовые углеводороды",
  "Уголь"
)

group_colors <- c(
  "Нефть сырая" = "#0B3D5C",
  "Нефтепродукты" = "#C45B1C",
  "СПГ" = "#1E88E5",
  "Газ трубопроводный" = "#43A047",
  "Прочие газовые углеводороды" = "#8E24AA",
  "Уголь" = "#5D4037"
)

classify_energy_group <- function(df) {
  df %>%
    mutate(
      TNVED6 = str_pad(TNVED6, 6, pad = "0"),
      energy_group = case_when(
        TNVED4 == "2711" & str_starts(TNVED6, "271111") ~ "lng",
        TNVED4 == "2711" & str_starts(TNVED6, "271121") ~ "pipeline_gas",
        TNVED4 == "2711" ~ "other_gas",
        TNVED4 == "2709" ~ "crude_oil",
        TNVED4 %in% c("2710", "2712", "2713", "2714", "2715") ~ "oil_products",
        TNVED4 %in% c("2701", "2702", "2704") ~ "coal",
        TRUE ~ NA_character_
      ),
      energy_group_ru = case_when(
        energy_group == "lng" ~ "СПГ",
        energy_group == "pipeline_gas" ~ "Газ трубопроводный",
        energy_group == "other_gas" ~ "Прочие газовые углеводороды",
        energy_group == "crude_oil" ~ "Нефть сырая",
        energy_group == "oil_products" ~ "Нефтепродукты",
        energy_group == "coal" ~ "Уголь",
        TRUE ~ NA_character_
      )
    )
}
```

```{r helpers}
add_metrics <- function(df) {
  df %>%
    mutate(
      stoim_usd = stoim,
      stoim_bn = stoim_usd / 1e9,
      netto_t = netto_kg / 1000,
      netto_mt = netto_t / 1e6,
      price_usd_t = if_else(netto_t > 0, stoim_usd / netto_t, NA_real_)
    )
}

fmt_bn <- function(x) round(x, 2)
fmt_mt <- function(x) round(x, 2)
fmt_price <- function(x) round(x, 1)
fmt_pct <- function(x) round(100 * x, 1)

period_metrics <- function(df) {
  df %>%
    group_by(energy_group_ru) %>%
    summarise(
      stoim_bn = sum(stoim_usd, na.rm = TRUE) / 1e9,
      netto_mt = sum(netto_t, na.rm = TRUE) / 1e6,
      .groups = "drop"
    ) %>%
    mutate(
      price_usd_t = if_else(netto_mt > 0, stoim_bn * 1e9 / (netto_mt * 1e6), NA_real_),
      energy_group_ru = factor(energy_group_ru, levels = group_order)
    ) %>%
    arrange(energy_group_ru)
}
```

```{r connect-db}
con <- dbConnect(duckdb::duckdb(), dbdir = db_path, read_only = TRUE)
```

```{r load-monthly}
raw_monthly <- dbGetQuery(
  con,
  sprintf(
    "
    SELECT
      PERIOD,
      TNVED4,
      TNVED6,
      SUM(NETTO) AS netto_kg,
      SUM(STOIM) AS stoim
    FROM unified_trade_data
    WHERE STRANA = 'CN'
      AND NAPR = 'ЭК'
      AND TYPE = 'fact'
      AND TNVED4 IN (%s)
    GROUP BY PERIOD, TNVED4, TNVED6
    ORDER BY PERIOD, TNVED4, TNVED6
    ",
    tnved4_sql
  )
) %>%
  mutate(
    PERIOD = as.Date(PERIOD),
    TNVED4 = str_pad(TNVED4, 4, pad = "0"),
    year = year(PERIOD),
    month = month(PERIOD)
  ) %>%
  add_metrics() %>%
  classify_energy_group() %>%
  filter(!is.na(energy_group))

monthly_groups <- raw_monthly %>%
  group_by(PERIOD, year, month, energy_group, energy_group_ru) %>%
  summarise(
    stoim_usd = sum(stoim_usd, na.rm = TRUE),
    netto_t = sum(netto_t, na.rm = TRUE),
    .groups = "drop"
  ) %>%
  mutate(
    stoim_bn = stoim_usd / 1e9,
    netto_mt = netto_t / 1e6,
    price_usd_t = if_else(netto_t > 0, stoim_usd / netto_t, NA_real_),
    energy_group_ru = factor(energy_group_ru, levels = group_order)
  ) %>%
  arrange(PERIOD, energy_group_ru)

monthly_groups %>%
  summarise(min_period = min(PERIOD), max_period = max(PERIOD))
```

## Годовые итоги

По отдельной таблице на каждую товарную группу (год — строка).

```{r annual-table, results='asis'}
annual_groups <- monthly_groups %>%
  group_by(year, energy_group, energy_group_ru) %>%
  summarise(
    stoim_bn = sum(stoim_usd, na.rm = TRUE) / 1e9,
    netto_mt = sum(netto_t, na.rm = TRUE) / 1e6,
    .groups = "drop"
  ) %>%
  mutate(
    price_usd_t = if_else(netto_mt > 0, stoim_bn * 1e9 / (netto_mt * 1e6), NA_real_),
    energy_group_ru = factor(energy_group_ru, levels = group_order)
  )

annual_display <- annual_groups %>%
  arrange(energy_group_ru, year) %>%
  transmute(
    energy_group,
    energy_group_ru,
    Год = year,
    `Стоимость, млрд USD` = fmt_bn(stoim_bn),
    `Объём, млн т` = fmt_mt(netto_mt),
    `Цена, USD/т` = fmt_price(price_usd_t)
  )

for (grp in group_order) {
  tbl <- annual_display %>%
    filter(energy_group_ru == grp) %>%
    select(Год, `Стоимость, млрд USD`, `Объём, млн т`, `Цена, USD/т`)

  if (nrow(tbl) == 0) {
    next
  }

  cat("\n\n### ", grp, "\n\n", sep = "")
  print(knitr::kable(tbl, align = c("l", "r", "r", "r")))
}

annual_total <- annual_groups %>%
  group_by(year) %>%
  summarise(
    stoim_bn = sum(stoim_bn, na.rm = TRUE),
    netto_mt = sum(netto_mt, na.rm = TRUE),
    .groups = "drop"
  ) %>%
  mutate(
    price_usd_t = if_else(netto_mt > 0, stoim_bn * 1e9 / (netto_mt * 1e6), NA_real_)
  ) %>%
  transmute(
    Год = year,
    `Стоимость, млрд USD` = fmt_bn(stoim_bn),
    `Объём, млн т` = fmt_mt(netto_mt),
    `Цена, USD/т` = fmt_price(price_usd_t)
  )

cat("\n\n### Итого энергоресурсы\n\n")
print(knitr::kable(annual_total, align = c("l", "r", "r", "r")))
```

## Январь–апрель 2026 к январю–апрелю 2025

```{r ytd-jan-apr}
jan_apr <- monthly_groups %>% filter(month %in% 1:4)

y2025 <- period_metrics(jan_apr %>% filter(year == 2025)) %>%
  rename(
    stoim_bn_2025 = stoim_bn,
    netto_mt_2025 = netto_mt,
    price_2025 = price_usd_t
  )

y2026 <- period_metrics(jan_apr %>% filter(year == 2026)) %>%
  rename(
    stoim_bn_2026 = stoim_bn,
    netto_mt_2026 = netto_mt,
    price_2026 = price_usd_t
  )

ytd_compare <- y2025 %>%
  full_join(y2026, by = "energy_group_ru") %>%
  mutate(
    d_stoim_pct = (stoim_bn_2026 / stoim_bn_2025) - 1,
    d_netto_pct = (netto_mt_2026 / netto_mt_2025) - 1,
    d_price_pct = (price_2026 / price_2025) - 1
  )

ytd_display <- ytd_compare %>%
  transmute(
    Группа = energy_group_ru,
    `Стоимость 2025, млрд` = fmt_bn(stoim_bn_2025),
    `Стоимость 2026, млрд` = fmt_bn(stoim_bn_2026),
    `Δ стоимость, %` = fmt_pct(d_stoim_pct),
    `Объём 2025, млн т` = fmt_mt(netto_mt_2025),
    `Объём 2026, млн т` = fmt_mt(netto_mt_2026),
    `Δ объём, %` = fmt_pct(d_netto_pct),
    `Цена 2025, USD/т` = fmt_price(price_2025),
    `Цена 2026, USD/т` = fmt_price(price_2026),
    `Δ цена, %` = fmt_pct(d_price_pct)
  )

knitr::kable(ytd_display, caption = "Сравнение января–апреля")

ytd_total <- jan_apr %>%
  group_by(year) %>%
  summarise(
    stoim_bn = sum(stoim_usd, na.rm = TRUE) / 1e9,
    netto_mt = sum(netto_t, na.rm = TRUE) / 1e6,
    .groups = "drop"
  ) %>%
  mutate(
    price_usd_t = if_else(netto_mt > 0, stoim_bn * 1e9 / (netto_mt * 1e6), NA_real_)
  ) %>%
  pivot_longer(
    cols = c(stoim_bn, netto_mt, price_usd_t),
    names_to = "metric",
    values_to = "value"
  ) %>%
  mutate(metric = recode(metric,
    stoim_bn = "Стоимость, млрд USD",
    netto_mt = "Объём, млн т",
    price_usd_t = "Цена, USD/т"
  )) %>%
  pivot_wider(names_from = year, values_from = value)

knitr::kable(ytd_total, caption = "Итого январь–апрель, все группы")
```

## Месячная динамика — стоимость

```{r plot-stoim}
ggplot(monthly_groups, aes(x = PERIOD, y = stoim_bn, color = energy_group_ru)) +
  geom_line(linewidth = 0.8) +
  geom_point(size = 1.1) +
  scale_color_manual(values = group_colors) +
  scale_y_continuous(labels = label_number(accuracy = 0.1)) +
  scale_x_date(date_breaks = "1 year", date_labels = "%Y") +
  labs(
    title = "Экспорт в Китай: стоимость",
    subtitle = "млрд USD в месяц",
    x = NULL, y = "млрд USD", color = NULL
  ) +
  theme_minimal(base_size = 13) +
  theme(legend.position = "bottom")
```

```{r plot-stoim-facet}
ggplot(monthly_groups, aes(x = PERIOD, y = stoim_bn)) +
  geom_line(color = "#0B3D5C", linewidth = 0.8) +
  geom_point(color = "#0B3D5C", size = 1) +
  facet_wrap(~energy_group_ru, scales = "free_y", ncol = 3) +
  scale_y_continuous(labels = label_number(accuracy = 0.1)) +
  scale_x_date(date_breaks = "2 years", date_labels = "%Y") +
  labs(title = "Стоимость экспорта", x = NULL, y = "млрд USD/мес") +
  theme_minimal(base_size = 12) +
  theme(strip.text = element_text(face = "bold"))
```

## Месячная динамика — физические объёмы

```{r plot-volume}
ggplot(monthly_groups, aes(x = PERIOD, y = netto_mt, color = energy_group_ru)) +
  geom_line(linewidth = 0.8) +
  geom_point(size = 1.1) +
  scale_color_manual(values = group_colors) +
  scale_y_continuous(labels = label_number(accuracy = 0.1)) +
  scale_x_date(date_breaks = "1 year", date_labels = "%Y") +
  labs(
    title = "Экспорт в Китай: физические объёмы",
    subtitle = "млн тонн NETTO в месяц",
    x = NULL, y = "млн т", color = NULL
  ) +
  theme_minimal(base_size = 13) +
  theme(legend.position = "bottom")
```

```{r plot-volume-facet}
ggplot(monthly_groups, aes(x = PERIOD, y = netto_mt)) +
  geom_line(color = "#2E7D32", linewidth = 0.8) +
  geom_point(color = "#2E7D32", size = 1) +
  facet_wrap(~energy_group_ru, scales = "free_y", ncol = 3) +
  scale_y_continuous(labels = label_number(accuracy = 0.1)) +
  scale_x_date(date_breaks = "2 years", date_labels = "%Y") +
  labs(title = "Физические объёмы экспорта", x = NULL, y = "млн т/мес") +
  theme_minimal(base_size = 12) +
  theme(strip.text = element_text(face = "bold"))
```

## Месячная динамика — средние цены

```{r plot-price}
ggplot(monthly_groups, aes(x = PERIOD, y = price_usd_t, color = energy_group_ru)) +
  geom_line(linewidth = 0.8) +
  geom_point(size = 1.1) +
  scale_color_manual(values = group_colors) +
  scale_y_continuous(labels = label_number(accuracy = 1)) +
  scale_x_date(date_breaks = "1 year", date_labels = "%Y") +
  labs(
    title = "Экспорт в Китай: средневзвешенная цена",
    subtitle = "USD/т (STOIM / NETTO)",
    x = NULL, y = "USD/т", color = NULL
  ) +
  theme_minimal(base_size = 13) +
  theme(legend.position = "bottom")
```

```{r plot-price-facet}
ggplot(monthly_groups, aes(x = PERIOD, y = price_usd_t)) +
  geom_line(color = "#C45B1C", linewidth = 0.8) +
  geom_point(color = "#C45B1C", size = 1) +
  facet_wrap(~energy_group_ru, scales = "free_y", ncol = 3) +
  scale_y_continuous(labels = label_number(accuracy = 1)) +
  scale_x_date(date_breaks = "2 years", date_labels = "%Y") +
  labs(title = "Средневзвешенная цена", x = NULL, y = "USD/т") +
  theme_minimal(base_size = 12) +
  theme(strip.text = element_text(face = "bold"))
```

## Экспорт готовых данных

```{r export}
write_parquet(annual_groups, file.path(out_dir, "cn_energy_export_annual.parquet"))
write_parquet(ytd_compare, file.path(out_dir, "cn_energy_export_ytd_jan_apr.parquet"))
write_parquet(monthly_groups, file.path(out_dir, "cn_energy_export_monthly.parquet"))

write_csv(annual_display, file.path(out_dir, "cn_energy_export_annual.csv"))
write_csv(ytd_display, file.path(out_dir, "cn_energy_export_ytd_jan_apr.csv"))
write_csv(
  monthly_groups %>%
    select(PERIOD, energy_group_ru, stoim_bn, netto_mt, price_usd_t),
  file.path(out_dir, "cn_energy_export_monthly.csv")
)

list.files(out_dir, pattern = "cn_energy_export", full.names = TRUE)

dbDisconnect(con, shutdown = TRUE)
```
