---
title: "Физобъёмы"
author: "E. Tymchenko"
date: "2025-10-15"
output: html_document
---

```{r setup, include=FALSE}
knitr::opts_chunk$set(
  warning = FALSE,
  message = FALSE
)
```

# TLDR

Я предлагаю предоставлять индексы физобъёма в двух видах:

* Индекс физобъёма к базовому периоду.
* Индекс физобъёма 12-месячными окнами.
* Не для всех рядов возможно построить индексы физобъёмов (на 8-10-значных кодах), нужно просто с этим смириться.

## Вводная часть

```{r}
library(tidyverse)
library(slider)
```

Всё начинается точно так же, как и в прошлом маркдауне.

```{r}
data_mirror_tur <- arrow::read_parquet('D:/Работа/mgimo-foreign-trade/data_processed/tr_full.parquet') %>% mutate(PERIOD = as.Date(PERIOD), STRANA = 'TUR')
data_mirror_tur %>% head
```


## Табличка про единицы измерения

Для начала я сделал саммари табличку по единицам измерения и посмотрел её полностью. Для Турции выявилось мало (всего 150) групп, для которых EDIZM менялось. Это хорошо.

```{r}
edizm_table <- 
  data_mirror_tur %>% 
    group_by(TNVED, NAPR) %>%
    summarise(
      unique_edizms = paste(unique(EDIZM), collapse = ", "),
      n_edizm = n_distinct(EDIZM),
      .groups = 'drop'
  ) %>%
  arrange(n_edizm %>% desc())
edizm_table %>% head()
```

Без существенной потери качества можно разбить выборку на 2 части. Для первой при подсчёте индексов физобъёма будет использоваться переменная NETTO (~ 70% рядов для Турции), для другой - KOL (~30% рядов). Последний будет использован только в тех случаях, когда на протяжении всей истории использовалась одинаковая единица измерений.

```{r}
use_netto <- edizm_table %>%
  filter(unique_edizms == '?' | n_edizm == 2)
use_kol <- edizm_table %>%
  filter(n_edizm == 1,
         unique_edizms != '?')
```

## Табличка с физобъёмами к базовому периоду

Теперь делаем табличку с физобъёмами. Это можно прописать без промежуточного шага с созданием `use_netto` или `use_kol`, но пайплайн и без того получился большой. Надеюсь, читаемо. Основная идея в том, чтобы если в базовом периоде у нас 0, то мы заменили бы его с помощью MA значения. На мой взгляд, пайплайн несколько избыточный и его можно упростить.

```{r}
base_period_fo <- as.Date('2019-01-01')

data_mirror_tur_fo <- 
  data_mirror_tur %>%
  group_by(TNVED, NAPR) %>%
  complete(
    PERIOD = seq.Date(min(PERIOD), max(PERIOD), by = "month"),
    fill = list(STOIM = 0, STRANA = 'TUR', KOL = 0, NETTO = 0, EDIZM = '?')
  ) %>%
  ungroup() %>%
  left_join(
    rbind(
      use_netto %>% mutate(fo_constr = 'netto'),
      use_kol %>% mutate(fo_constr = 'kol')
    ) %>% select(TNVED, NAPR, fo_constr),
    by = c('TNVED', 'NAPR')
  ) %>%
  arrange(NAPR, TNVED, PERIOD) %>%
  # Важно, устойчивый к нулям путь к конструированию физобъёма дополнительно описан в тексте.
  group_by(NAPR, TNVED) %>%
  # окно 3 мес до и после. т.к. базовый период логично делать за несколько лет до (на мой взгляд, логично выбрать допандеймийный год, но не слишком далёкий, 2019 или 2018 - оптимально)
  mutate(
    fo_kol_6m = slide_dbl(
      KOL, 
      .f = mean,
      .after = 3,
      .before = 3,
      .complete = FALSE
    ),
    fo_netto_6m = slide_dbl(
      NETTO, 
      .f = mean,
      .after = 3,
      .before = 3,
      .complete = FALSE
    )
  ) %>%
  # Значения в базовый период:
  mutate(
    base_KOL = first(KOL[PERIOD == base_period_fo]),
    base_NETTO = first(NETTO[PERIOD == base_period_fo])
    ) %>%
  # Замена базовых значений, если они равны 0
  mutate(
    base_KOL = if_else(base_KOL == 0, fo_kol_6m, base_KOL),
    base_NETTO = if_else(base_NETTO == 0, fo_netto_6m, base_NETTO)
  ) %>%
  # теперь конструируем физобъёмы с базовым периодом
  mutate(FIZOB = if_else(fo_constr == 'kol', KOL / base_KOL, NETTO / base_NETTO)) %>%
  ungroup() %>%
  select(TNVED, PERIOD, NAPR, STRANA, KOL, NETTO, fo_kol_6m, fo_netto_6m, FIZOB, fo_constr)
```

## Визуализация и анализ

Давайте выберем случайный ТНВЭД и нарисуем

```{r}
sample_group <- sample_n(data_mirror_tur_fo, size = 1) %>% select(TNVED, NAPR)

data_mirror_tur_fo %>%
  filter(PERIOD >= as.Date('2018-01-01')) %>%
  filter(TNVED == sample_group$TNVED, NAPR == sample_group$NAPR) %>%
  ggplot(aes(x = PERIOD, y = FIZOB)) +
  geom_line() +
  geom_point(shape = 21,fill = 'white')
```

На этом этапе я советую посидеть и позпаускать код этого окна несколько раз, чтобы увидеть "недостатки" такой репрезентации данных. Большая часть рядов очень волатильны и имеют выраженную сезонность, но ещё чаще их просто нет. Поэтому результаты по физобъёмам лучше всего представлять в виде скользящей суммы или скользящего среднего.

Важно: на мой взгляд, лучше всего поддаётся интерпретации скользящая сумма за 12 месяцев. Она универсально очищена от сезонности и если человек сам хочет среднемесячные значения, он всегда может поделить на 12 самостоятельно. С другой стороны, такие ряды слишком гладкие, меньше реагируют на колебания последних нескольких месяцев, которые для тех, кто смотрит данные, самые интересные.

## Сумма физобъёмов за год

```{r}
data_mirror_tur_fo <- 
  data_mirror_tur_fo %>%
  arrange(NAPR, TNVED, PERIOD) %>%
  group_by(NAPR, TNVED) %>%
  # окно 3 мес.
  mutate(
    KOL_12 = slide_dbl(
      KOL, 
      .f = sum, 
      .before = 11,  # 
      .complete = FALSE
    ),
    NETTO_12 = 
      slide_dbl(
      NETTO, 
      .f = sum, 
      .before = 11,  # 
      .complete = FALSE
    )
  ) %>%
  mutate(
    base_KOL_12 = first(KOL_12[PERIOD == base_period_fo]),
    base_NETTO_12 = first(NETTO_12[PERIOD == base_period_fo])
    ) %>%
  filter(base_KOL_12 > 0 | base_NETTO_12 > 0) %>% # Здесь я убираю те ряды, для которых построить индексы физобъёмов невозможно из-за отсутствия данных. Над этим шагом ещё можно подумать.
  mutate(FIZOB_12 = if_else(fo_constr == 'kol', KOL_12 / base_KOL_12, NETTO_12 / base_NETTO_12)) %>%
  ungroup()
```

## Визуализация

```{r}
sample_group_1 <- sample_n(data_mirror_tur_fo, size = 1) %>% select(TNVED, NAPR)

data_mirror_tur_fo %>%
  filter(PERIOD >= as.Date('2018-01-01')) %>%
  filter(TNVED == sample_group_1$TNVED, NAPR == sample_group_1$NAPR) %>%
  ggplot(aes(x = PERIOD, y = FIZOB_12)) +
  geom_line() +
  geom_point(shape = 21,fill = 'white')
```

Это выглядит куда лучше и чище. Если позапускать много раз кусочек с графиком, видно, что такая репрезентация довольно универсальна и может быть полезна.

TLDR я предлагаю предоставлять индексы физобъёма в двух видах:

* Индекс физобъёма к базовому периоду.
* Индекс физобъёма 12-месячными окнами.
* Не для всех рядов возможно построить индексы физобъёмов (на 8-10-значных кодах), нужно просто с этим смириться.