---
title: "ifo_weighting"
author: "E. Tymchenko"
date: "2025-10-17"
output: html_document
---

```{r setup, include=FALSE}
knitr::opts_chunk$set(
  warning = FALSE,
  message = FALSE
)
```

# TLDR

Чтобы конструировать индексы физобъёмов предлагаю взвешивать группы по доли стоимости мелких групп в более крупной.

## Вводная часть

```{r}
library(tidyverse)
library(slider)
```

Всё начинается точно так же, как и в прошлом маркдауне.

```{r}
base_period_fo <- as.Date('2019-01-01')

data_mirror_tur <- arrow::read_parquet('D:/Работа/mgimo-foreign-trade/data_processed/tr_full.parquet') %>% mutate(PERIOD = as.Date(PERIOD), STRANA = 'TUR')

edizm_table <- 
  data_mirror_tur %>% 
    group_by(TNVED, NAPR) %>%
    summarise(
      unique_edizms = paste(unique(EDIZM), collapse = ", "),
      n_edizm = n_distinct(EDIZM),
      .groups = 'drop'
  ) %>%
  arrange(n_edizm %>% desc())

use_netto <- edizm_table %>%
  filter(unique_edizms == '?' | n_edizm == 2)
use_kol <- edizm_table %>%
  filter(n_edizm == 1,
         unique_edizms != '?')

data_mirror_tur_fo <- 
  data_mirror_tur %>%
  group_by(TNVED, NAPR) %>%
  complete(
    PERIOD = seq.Date(min(PERIOD), max(PERIOD), by = "month"),
    fill = list(
      STOIM = 0,
      STRANA = "TUR",
      KOL = 0,
      NETTO = 0,
      EDIZM = "?",
      TNVED2 = NA_character_,
      TNVED4 = NA_character_,
      TNVED6 = NA_character_
    )
  ) %>%
  fill(TNVED2, TNVED4, TNVED6, .direction = "downup") %>%
  ungroup() %>%
  left_join(
    rbind(
      use_netto %>% mutate(fo_constr = 'netto'),
      use_kol %>% mutate(fo_constr = 'kol')
    ) %>% select(TNVED, NAPR, fo_constr),
    by = c('TNVED', 'NAPR')
  ) %>%
  arrange(NAPR, TNVED, PERIOD) %>%
  # Далее моя идея в том, чтобы для каждой строки создать вес 8-значной группы в более крупных группах, 2/4/6-значных. На следующем этапе они группируются и суммируются. Как и ранее, в базе данных я предлагаю отдельно хранить таблички с 2/4/6/8-значными кодами.
  mutate(
    share_TNVED6 = STOIM / sum(STOIM, na.rm = TRUE),
    .by = c(TNVED6, NAPR, PERIOD)
  ) %>%
  mutate(
    share_TNVED4 = STOIM / sum(STOIM, na.rm = TRUE),
    .by = c(TNVED4, NAPR, PERIOD)
  ) %>%
  mutate(
    share_TNVED2 = STOIM / sum(STOIM, na.rm = TRUE),
    .by = c(TNVED2, NAPR, PERIOD)
  )
```

В целом, всё получилось так, как мы и хотели. Если посмотреть на данные внимательно, то часто случается деление на 0 - когда по укрупнённой группе стоимость импорта/экспорта равна 0. Теперь нужно сгруппировать по направлениям и TNVEDX и получить таблички с физобъёмами по укрупнённым категориям. Приведу пример с TNVED4.

```{r}
data_mirror_tur_fo <- 
  data_mirror_tur_fo %>%
  group_by(TNVED4, NAPR, PERIOD) %>%
  # Суммирование с условием. Возможно, этот кусочек можно оптимизировать, но я сохранил такой вид для ясности.
  summarise(INDEX_4 = sum(
    if_else(
      fo_constr == 'kol',
      KOL * share_TNVED4,
      NETTO * share_TNVED4),
    na.rm = TRUE),
    .groups = 'drop') %>%
  arrange(INDEX_4 %>% desc)
```

Пример (это ещё не индекс физобъёма):

```{r}
data_mirror_tur_fo %>%
  filter(TNVED4 == '3102', NAPR == 'ЭК', PERIOD >= as.Date('2019-01-01')) %>%
  arrange(PERIOD) %>%
  ggplot(aes(x = PERIOD, y = INDEX_4)) +
  geom_line() +
  geom_point(shape = 21, fill = 'white')
```

Чтобы получить далее индекс физобъёма нужно разделить по группам на значение в базовый период. Далее пайплайн такой же, как и в прошлом ноутбуке про ИФО.